臺灣臺南地方法院民事判決　　　　　　　95年度訴字第1457號
原　　　告　乙○○
訴訟代理人　施煜培律師
　　　　　　施承典律師
被　　　告　壬○○
訴訟代理人　癸○○
　　　　　　　　　　　　號
被　　　告　丙○○
訴訟代理人　卯○○
被　　　告　子○○
訴訟代理人　辛○○○
被　　　告　己○○
　　　　　　丁○○
　　　　　　丑○○
　　　　　　寅○○
　　　　　　甲○○○
　　　　　　辰○○○
　　　　　　庚○○
兼上三人共同
訴訟代理人　戊○○
上列當事人間請求分割共有物事件，經本院於民國96年4月30日
言詞辯論終結，判決如下：
    主  文
被告子○○、戊○○、己○○、甲○○○、辰○○○、庚○○、
丁○○、丑○○、寅○○應就被繼承人黃陳團圓所有坐落台南縣
七股鄉○○段一五六地號（地目：建、面積一０三０平方公尺）
之權利範圍百分之七辦理繼承登記。
兩造共有坐落台南縣七股鄉○○段一五六及一五六之二地號，應
合併分割如下：附圖編號甲部分，面積三百五十六平方公尺，分
歸原告取得。附圖編號乙部分，面積三百三十七平方公尺，分歸
被告壬○○、丙○○取得，並按應有部分各二分之一繼續保持共
有。附圖編號丙部分，面積三百三十七平方公尺，分歸被告子○○、戊○○、己○○、甲○○○、辰○○○、庚○○、丁○○、
丑○○及寅○○取得，並按黃明圖、戊○○、己○○、丁○○應
有部分各五分之一及子○○、戊○○、己○○、甲○○○、辰○○○、庚○○、丁○○、丑○○及寅○○公同共有應有部分五分
之一繼續保持共有。附圖編號丁部分，面積九十二平方公尺，分
歸被告壬○○、丙○○取得，並按應有部分各二分之一繼續保持
共有。附圖編號戊部分，面積九十二平方公尺，分歸被告子○○
、戊○○、己○○、甲○○○、辰○○○、庚○○、丁○○、丑
○○及寅○○取得，並按黃明圖、戊○○、己○○、丁○○應有
部分各五分之一及子○○、戊○○、己○○、甲○○○、辰○○○、庚○○、丁○○、丑○○及寅○○公同共有應有部分五分之
一繼續保持共有。
訴訟費用新台幣參萬零貳佰捌拾玖元由兩造按附表所載金額負擔
。
    事實及理由
一、本件被告丁○○、丑○○、寅○○、壬○○、丙○○、戊○○、被告己○○、甲○○○、辰○○○、庚○○均未於言詞
    辯論期日到場，核無民事訴訟法第386條各款所列情形，爰
    依原告聲請，由其一造辯論而為判決。
二、原告起訴主張：
  (一)按坐落台南縣七股鄉○○段156及156-2地號（下稱系爭土地
    ），為原告與被告壬○○、丙○○、子○○、戊○○、己○○、丁○○及訴外人黃陳團共有，各共有人之應有部分詳如
    土地謄本所示。因系爭土地共有人之一即訴外人陳黃團圓業
    於民國89年6月2日死亡，被告子○○、戊○○、己○○、甲○○○、辰○○○、庚○○、丁○○、丑○○及寅○○等人
    為其繼承人，迄未就陳黃團圓於系爭土地應有部分辦理繼承
    登記，原告為訴請分割系爭共有土地，故有請求被告子○○
    等9人就黃陳團圓於就系爭土地之應有部分辦理繼承登記之
    必要，合先說明。
  (二)兩造共有系爭土地，原屬一筆土地，嗣因地政機關依法逕行
    分割，故分割後共有人及應有部分均相同，並無變更。故系
    爭土地雖隔有巷道，原告及被告均同意合併分割。至於分割
    方案，因系爭土地之地目不同，價值略有不同，且原告目前
    使用之範圍均為156地號，並於其尚有建物，被告等則佔有
    使用部分156地號及156-2地號，為求地形完整及經濟價值，
    同意以附圖所示之分割方案為本件分割方案等語。
  (三)聲明：求為判決如主文所示。
三、被告方面：
  (一)被告壬○○、黃三圖、子○○、戊○○、己○○、甲○○○
    、辰○○○、庚○○均到庭陳稱：
  1.同意分割共有土地，兩造並無不為分割之約定，且系爭土地
    並無不能分割情事。
  2.兩造共有之土地，各有佔用使用範圍及地上物，因被告丙○○之訴訟代理人及被告己○○現居住之建物日後有改建可能
    ，希望分割地形能方正，故不希望按現地上物坐落位置進行
    分割，至於分割後有越界情事，被告方面會自行處理。另被
    告同意原告分得現使用位置之土地，但該部分土地面臨寬大
    馬路價值較高，再者，分割後有土地增值稅問題，原告分得
    土地面積應較按應有部分計算之面積為少較合理。伊等均同
    意以附圖所示之分割方案為本件分割方案。
  3.被告子○○、戊○○、己○○、甲○○○、辰○○○、庚○○、黃惠美、辰○○○與未到庭之被告丁○○、丑○○及寅
    ○○等人有親戚關係，且為同一房子孫，希望繼續保持共有
    。
  (二)被告丁○○、丑○○及寅○○：均未到陳陳述，亦未提出書
    狀到院。
四、本件原告主張之事實，業據提出所述相符之土地謄本、地籍
    圖、戶籍謄本及繼承系統表為證，且為到庭之被告所不爭執
    ，可信為真正。至原告請求被告子○○等9人應就被繼承人
    黃陳團圓於系爭土地之應有部分辦理繼承登記，並於登記後
    與原告及其餘被告分割系爭土地部分，是否有理，分述如下
    ：
  (一)按因繼承取得不動產者，非經登記，不得處分其物權，民法
    第759條定有明文；故共有之不動產，因共有人之一死亡，
    而其繼承人迄未辦理繼承登記，則他共有人於請求分割共有
    物，為求訴訟經濟起見，可許原告就請求繼承登記及分割共
    有物之訴合併提起，即以1訴請求該死亡之共有人之繼承人
    辦理繼承登記並請求該繼承人於辦理繼承登記後，與原告及
    其餘共有人分割共有之不動產（最高法院70年第2次民事庭
    總會決議參照）。本件系爭土地共有人之一黃陳團圓已於89
    年6月2日死亡，被告子○○、戊○○、己○○、甲○○○、
    辰○○○、庚○○、丁○○、丑○○及寅○○等9人為其繼
    承人，迄未就黃陳團圓於系爭土地之應有部分辦理繼承登記
    ，有土地謄本、戶籍謄本及繼承系統表在卷可參。揆諸前揭
    說明，原告請求判決被告子○○等9人等應就其被繼承人黃
    陳團圓於系爭土地之應有部分辦理繼承登記等語，即屬有據
    ，應予准許。
  (二)次按各共有人如非因物之使用目的不能分割或契約訂有不分
    割期限者，得隨時請求分割共有物。又共有物之分割，依共
    有人協議之方法行之。分割之方法，不能協議決定者，法院
    得因任何共有人之聲請，命為左列分配：一、以原物分配於
    各共有人。二、變賣共有物，以價金分配於各共有人，民法
    第823條第1項、第824條第1項分別定有明文。本件兩造雖共
    有系爭土地，但並無不為分割系爭土地之約定，且系爭土地
    依其使用目的，亦無不能分割之情。及到庭陳述之兩造均有
    分割系爭土地之意願，僅因分割方案未能一致，故於本院新
    營簡易庭試行調解程序時，未能成立調解（參見95年度營調
    字第104號卷宗）。則原告依前揭法條規定，訴請裁判分割
    系爭土地，於法並無不合，應予准許。
  (三)復按分割共有物，以消滅共有關係為目的。法院裁判分割共
    有土地時，除因該土地內部分土地之使用目的不能分割（如
    為道路）或部分共有人仍願維持其共有關係，應就該部分土
    地不予分割或准該部分共有人成立新共有關係外，應將土地
    分配於各共有人單獨所有（參照最高法院69年台上字第1831
    號判例意旨）。本件被告子○○、戊○○、己○○、甲○○○、辰○○○、庚○○、丁○○、丑○○及寅○○等人均為
    被繼承人黃陳團圓之繼承人，故對於黃陳團圓於系爭土地之
    應有部分，於辦畢土地繼承登記後，尚未分割遺產前，應屬
    公同共有狀態。另被告等基於經濟利益或個人因素利益考量
    ，被告丙○○及壬○○表示二人要繼續保持共有之意思，被
    告子○○、戊○○、己○○、甲○○○、辰○○○及庚○○
    等人亦表示其等為同房子孫，願意與被告丁○○、丑○○、
    寅○○繼續保持共有，不願細分共有土地。至於被告丁○○
    、丑○○、及寅○○雖未到庭或提出書狀到院，但經本院檢
    送現場圖及附件所示之分割方案，並載明依該分割方案三人
    需與其他共有人繼續保持共有狀態，三人於收受本院通知後
    ，亦未遵期提出反對之意思表示，或到庭辯論，應視同三人
    亦同意與被告子○○等人繼續保持共有，故參照被告之意願
    及繼承法規，就被告分割後取得之土地，仍為繼續保持共有
    或公同共有之關係。
五、末按共有物之分割，應由法院依民法第824條規定為適當分
    配，不受當事人主張之拘束。又分割共有物時，法院應參酌
    當事人聲明、共有物性質、經濟效用及全體共有人利益等因
    素公平為之。經查：
  (一)台南縣七股鄉○○段156地號，土地地勢平坦，為建築用地
    ，該地號北側緊鄰寬約22米之176線道，南側面臨寬約3米之
    社區道路，均能對外通行，東、西兩側則為他人所有之建物
    ，無法通行。且系爭土地面臨176線道部分，現有二樓磚造
    樓房及一層磚造平房各一棟，門牌分別為台南縣七股鄉13號
    （勘驗時為原告居住使用）及13號之1（勘驗時為原告堂兄
    陳迪喚居住使用）；面臨3米寬巷道部分，則有二層磚造樓
    房，門牌分別為台南縣七股鄉17（勘驗時為被告丙○○之訴
    訟代理人卯○○居住使用）及17之1號（勘驗時為被告己○○居住使用），及上開建物中間原作為豬舍之建物一棟，勘
    驗時該建物已荒廢，由原告堆放雜物。而156之2地號，除北
    側緊鄰上開3米寬社區道路，可供對外通行，其餘東、西、
    南三側均為他人土地，及上開地號部分為空地，部分為老舊
    台南縣七股鄉七股村18號房屋（為卯○○之堂兄地居住使用
    ）之基地及磚造豬舍等情，有本院95年11月24日勘驗筆錄及
    台南縣佳里地政事務所檢送附圖一複丈成果圖可資參照。
  (二)本件到庭之兩造參酌系爭共有土地實際使用現況，且156 及
    156-2地號之共有人及應有部分均相同，及日後土地利用之
    經濟效益，表明願以附件所示之分割方案進行分割。本院審
    酌該分割方案，與兩造於系爭土地使用現況相符，不影響兩
    造繼續使用之狀態。且分割後土地位置均與現有巷道相鄰，
    可自由對外通行。及分割後兩造取得地形均方正，有利日後
    開發及經濟效益等優點。雖該方案將使卯○○居住之房屋部
    分佔用被告子○○等人分得之土地，被告己○○居住之房屋
    亦部分佔用被告丙○○等人分得之土地，但被告均表示現有
    房屋已老舊，日後有拆除重建可能，希望以地形完整為分割
    考量，越界部分願自行處理等語。顯見，該方案之缺點，已
    為被告所知悉，並同意接受，將無造成被告間產生越界爭議
    之可能。及被告丁○○、丑○○、及寅○○等雖未到庭表示
    意見，但本院檢送系爭共有土地現場圖及附件所示之分割方
    案予三人，請其如不同意該分割方案，應於10日內具狀表示
    意見，然被告收受後，均未於期限內具狀表示不同意見，亦
    未到庭為反對之表示。本院綜合上情，認附件所示分割方案
    ，為到庭之兩造所同意，其餘共有人雖未到庭，但亦無反對
    之意思，足見該方案符合兩造之意願，能促進共有土地之經
    濟效用，應予採用，爰准許兩造共有之臺南縣七股鄉○○段
    156及156-2地號合併分割，且分割如主文第2項所示。
六、按因共有物分割、經界或其他性質上類似之事件涉訟，由敗
    訴當事人負擔訴訟費用顯失公平者，法院得酌量情形，命勝
    訴之當事人負擔其一部。又法院為終局判決時，應依職權為
    訴訟費用之裁判。民事訴訟法第80條之1及第87條第1項定有
    明文。本件訴訟除原告支出裁判費21,889元，及為本件訴訟
    必要，支出複丈費用8,400元外，兩造未有其餘費用支出，
    本件訴訟費用額應確定為30,289元，又因本件分割之共有土
    地為156及156-2地號，且二筆土地價值不同，爰依其價值比
    例計算應負擔之訴訟費用額，再按兩造於共有土地之應有部
    分比例計算後，兩造各應負擔之訴訟費用應如附表所示。
七、結論：原告之訴為有理由，依民事訴訟法第385條第1項前段
    、第80條之1、第87條第1項，判決如主文。
中　　華　　民　　國　　96　　年　　4 　　月　　30　　日
                  民事第五庭    法　官　許蕙蘭
以上正本係照原本作成
如對本判決上訴，須於判決送達後20日內向本院提出上訴狀
中　　華　　民　　國　　96　　年　　3 　　月　　30　　日
                                書記官　黃鋕偉
   附表
  ┌──┬───────────────────────────────┐
  │地號│                七股段156地號                                 │
  │    │                                                              │
  ├──┼────┬────┬────┬────┬───────────┤
  │姓名│乙○○  │ 壬○○ │丙○○  │子○○  │子○○ 丑○○  庚○○ │
  │    │        │        │        │戊○○  │戊○○ 寅○○         │
  │    │        │        │        │己○○  │己○○ 甲○○○       │
  │    │        │        │        │丁○○  │丁○○ 辰○○○       │
  ├──┼────┼────┼────┼────┼───────────┤
  │負擔│ 3/10   │ 7/40   │ 7/40   │各7/100 │     7/100            │
  │比例│        │        │        │        │                      │
  ├──┼────┼────┼────┼────┼───────────┤
  │負擔│        │        │        │        │                      │
  │金額│7,724元 │4,506元 │4,506元 │1,802元 │     1,802元          │
  ├──┴────┴────┴────┴────┴───────────┤
  │備註：1.小數點以下採四捨五入計算。                                  │
  │      2.本件訴訟費用額共計為30,289元（裁判費21,889元、複丈費用8,400 │
  │        元）。惟按156、156-2地號之土地價值比例（即85﹪、15﹪）計算，│
  │        故本附表訴訟費用為25,746元。                                │
  └──────────────────────────────────┘
  ┌──┬───────────────────────────────┐
  │地號│                七股段156-2地號                               │
  │    │                                                              │
  ├──┼────┬───┬────┬─────┬───────────┤
  │姓名│乙○○  │壬○○│丙○○  │ 子○○   │子○○ 丑○○  庚○○ │
  │    │        │      │        │ 戊○○   │戊○○ 寅○○         │
  │    │        │      │        │ 己○○   │己○○ 甲○○○       │
  │    │        │      │        │ 丁○○   │丁○○ 辰○○○       │
  ├──┼────┼───┼────┼─────┼───────────┤
  │負擔│ 3/10   │7/40  │ 7/40   │ 各7/100  │    7/100             │
  │比例│        │      │        │          │                      │
  ├──┼────┼───┼────┼─────┼───────────┤
  │負擔│1,363元 │795元 │ 795元  │  318元   │    318元             │
  │金額│        │      │        │          │                      │
  ├──┴────┴───┴────┴─────┴───────────┤
  │備註：1.小數點以下採四捨五入計算。                                  │
  │      2.本件訴訟費用額共計為30,289元（裁判費21,889元、複丈費用8,400 │
  │        元）。惟按156、156-2地號之土地價值比例（即85﹪、15﹪）計算，│
  │        故本附表訴訟費用為4,543元。                                 │
  └──────────────────────────────────┘
